臺灣桃園地方法院民事裁定
111年度消債更字第263號
聲  請  人 
即  債務人  李芳綾（原名李鶯）   




代  理  人  李岳洋律師
            白子廣律師          
            林蔡承律師                                
上列聲請人因消費者債務清理事件聲請更生，本院裁定如下：
    主  文
一、債務人李芳綾（原名李鶯）自民國一百一十一年十一月二十
    一日上午十時起開始更生程序。
二、命司法事務官進行本件更生程序。
    理  由
一、按債務人不能清償債務或有不能清償之虞者，得依本條例所
    定更生程序，清理其債務；債務人無擔保或無優先權之本金
    及利息債務總額未逾新臺幣（下同）1200萬元者，於法院裁
    定開始清算程序或宣告破產前，得向法院聲請更生；債務人
    對於金融機構負債務者，在聲請更生或清算前，應向最大債
    權金融機構請求協商債務清償方案，或向其住、居所地之法
    院或鄉、鎮、市、區調解委員會聲請債務清理之調解；協商
    或調解成立者，債務人不得聲請更生或清算，但因不可歸責
    於己之事由，致履行有困難者，不在此限；本條例施行前，
    債務人依金融主管機關協調成立之中華民國銀行公會會員，
    辦理消費金融案件無擔保債務協商機制與金融機構成立之協
    商，準用前2項之規定，消費者債務清理條例（下稱消債條
    例）第3條、第42條第1項、第151條第1、7、9項分別定有明
    文。又法院開始更生程序之裁定，應載明其年、月、日、時
    ，並即時發生效力；法院裁定開始更生或清算程序後，得命
    司法事務官進行更生或清算程序，消債條例第45條第1項、
    第16條第1項前段亦有明文。
二、聲請意旨略以：聲請人因有不能清償債務之情事，前於民國
    110年9月30日向本院聲請債務清理法院前置調解，並經本院
    司法事務官諭知調解不成立。又聲請人未經法院裁定開始清
    算程序或宣告破產，且無擔保或無優先權之本金及利息債務
    總額未逾1200萬元，爰依法聲請更生等語。
三、經查：
（一）聲請人自100年8月1日起至提起本件更生（110年9月30日
      ）時止，均任職於瑞興工業股份有限公司，有勞保自願職
      災被保險人投保資料明細及109年度綜合所得稅各類所得
      資料清單在卷可查（見前案卷第49、63頁），核屬消債條
      例第2條第1項規定之消費者。聲請人於95年間曾依中華民
      國銀行公會會員辦理消費金融案件無擔保債務協商機制，
      與台新國際商業銀行股份有限公司（下稱台新銀行）等債
      權人達成自95年6月起，分120期，年利率2.88%，每月10
      日以2萬857元依各債權銀行債權金額比例清償之還款協議
      ，惟聲請人於95年9月25日遭通報毀諾等情，亦有聲請人
      提出之協議書暨無擔保債務還款計畫及債權人台新銀行11
      1年3月14日函覆暨協商案件查詢等件在卷可稽（見110年
      度消債更字第321號卷《下稱前案卷》第69至71、328-1至33
      5頁）。
（二）按消債條例第151條第7項但書所定「因不可歸責於己之事
      由，致履行有困難」，並未附加「不可預見」之要件，亦
      即該事由並不以債務人不可預見為必要。該項但書規定情
      形，僅須於法院就更生或清算之聲請為裁判時存在即可，
      不以協商成立後始發生者為限。債務人於協商時縱未詳加
      思考、正確判斷，或可預見將來履行可能有重大困難而仍
      貿然簽約成立協商，亦不能據此即認其履行顯有重大困難
      係可歸責於債務人。且債務人於履行顯有重大困難之事由
      發生前有無違約不履行行為，與該事由是否不可歸責於債
      務人之判斷尚屬無涉（司法院民事廳消債條例法律問題研
      審小組98年第1期民事業務研究會第22、24、26、27號研
      審小組意見可參）。依聲請人之勞工保險異動查詢所示（
      見前案卷第61頁），聲請人於87年5月5日至96年11月30日
      係投保在驛豐纖維股份有限公司（下稱驛豐公司），95年
      間之投保薪資為2萬7600元，扣除95年間臺灣省每人每月
      最低生活費9210元後，所餘金額1萬8390元亦不足以清償
      每月2萬857元之協商金額。聲請人雖稱其係因驛豐公司結
      束營業，頓時沒有收入而無力繳款，惟驛豐公司係於97年
      6月6日解散，有該公司之經濟部商工登記公示資料查詢服
      務在卷可按（見前案卷第85頁），聲請人之記憶雖與事實
      有所疵微，然其稱係因經濟不佳、無力清償債務進而毀諾
      等情應非虛言。是聲請人主張其因不可歸責於己之事由，
      致履行上開協商方案有困難乙節，應可採信。又聲請人於
      111年9月30日向本院聲請債務清理之調解，經本院司法事
      務官於111年6月9日調解不成立，核與本院111年度司消債
      調字第206號卷宗資料無訛，堪可認定。經本院向債權人
      查詢聲請人目前積欠之債務總額為694萬5189元（詳如附
      表），未逾1200萬元。從而，聲請人雖曾與債權銀行協商
      成立而毀諾，仍得再為本件更生之聲請。本院自應綜合聲
      請人目前全部收支及財產狀況，評估其是否已達不能維持
      符合人性尊嚴之最低生活條件，而有「不能清償債務或有
      不能清償之虞」情形。
（三）依聲請人所提出財產及收入狀況說明書、全國財產稅總歸
      戶財產查詢清單、機車行車執照等資料（見前案卷第21至
      27、45、79頁），顯示聲請人名下僅有105年出廠之普通
      重型機車1部，別無其他財產。另收入來源部分，聲請人
      聲請更生前二年期間，係自108年9月30日起至110年9月29
      日止，故以108年1月起至109年12月止之所得為計算。據
      聲請人所提出108年至109年度綜合所得稅各類所得資料清
      單及108年11月起至110年9月止之薪資通知單、獎金通知
      單所示（見前案卷第47至50、125至176頁），聲請人於10
      8年有薪資、其他、執行業務所得共計57萬9971元，109年
      有薪資所得45萬3524元，是以每月4萬3062元【計算式：
      （57萬9971元＋45萬3524元）÷24個月＝4萬3062元，元以下
      四捨五入】計算聲請人聲請更生後薪資所得。
（四）又聲請人雖主張其於聲請更生前兩年間，每月需支出2萬9
      685元之生活必要費用，並提出保費劃撥存款單、房屋租
      賃契約書、房租繳納無摺存款單等件為證（見前案卷第11
      1至119頁），然聲請人所提前揭文書單據仍有不足，尚難
      認定聲請人所主張之每月必要支出費用是否與實際情形相
      符；故聲請人之生活必要費用及扶養費應參以衛生福利部
      所公告之108、109年度桃園市每人每月最低生活費1萬457
      8元、1萬5281元之1.2倍定之（消債條例第64條之2第1項
      、消債條例施行細則第21之1條第3項規定參照），並考量
      最低生活費的調整攸關經濟弱勢民眾權益，故寬以109年
      調整後之1萬5281元之1.2倍定之。準此，聲請人於聲請更
      生前兩年間每月必要生活費應為1萬8337元。
（五）從而，聲請人以上開每月4萬3062元之收入扣除每月自身
      之必要生活費用1萬8337元後，尚餘2萬4725元得清償債務
      ，再觀之聲請人名下雖有南山人壽保險股份有限公司保單
      1筆及105年出廠之普通重型機車1部（見前案卷第79、91
      至109頁），而該機車依據行政院所頒「固定資產耐用年
      數表」之規定，已超過耐用年數，殘值所剩無幾；而上開
      保單之解約金為37萬元（見前案卷第93頁），經與聲請人
      所負前開債務相較，縱將該保單予以解約，所獲金額亦顯
      不足清償前開負債。聲請人現年62歲（49年出生），距勞
      工強制退休年齡（65歲）尚約3年，審酌聲請人目前之收
      支狀況，至其退休時止，顯無法清償聲請人前揭所負欠之
      債務總額。考量聲請人所積欠債務之利息、違約金仍在增
      加中等情況，堪認聲請人之收入及財產狀況，已無法清償
      債務，當有藉助更生制度調整其與債權人間權利義務關係
      之必要，自應許聲請人得藉由更生程序清理債務。
四、綜上所述，聲請人係消費者，已達不能清償債務之程度，經
    消費者債務清理調解不成立，而查無消債條例第6條第3項、
    第8條或第46條各款所定應駁回更生聲請之事由，則其聲請
    ，應屬有據，爰裁定准許，並依同條例第16條第1項規定，
    命司法事務官進行更生程序如主文。
五、依消債條例第11條第1項、第45條第1項、第16條第1項，裁
    定如主文。　　　　
中　　華　　民　　國　　111 　年　　11　　月　　21　　日
                  民事第四庭  法　官  陳昭仁　
以上正本係照原本作成。
本裁定不得抗告。
本裁定業已於111年11月21日上午10時整公告。
中　　華　　民　　國　　111 　年　　11　　月　　21　　日
                              書記官  陳佩伶
附表：
編號 債權人名稱 債權數額 （新臺幣） 備註 1 台北富邦商業銀行股份有限公司 19萬9915元 見調解卷第25至26頁 2 台新國際商業銀行股份有限公司 102萬8414元 見調解卷第27頁 3 聯邦商業銀行股份有限公司 35萬1611元   見調解卷第30至32頁 4 元大國際資產管理股份有限公司 101萬381元 見調解卷第33至39頁 5 中國信託商業銀行股份有限公司 100萬760元 見調解卷第40至41頁 6 凱基商業銀行股份有限公司 9萬6648元 見調解卷第43頁 7 滙誠第一資產管理股份有限公司 62萬526元 見調解卷第44至57頁 8 國泰人壽保險股份有限公司 88萬9962元 見調解卷第63頁 9 台中商業銀行股份有限公司 49萬6659元 見前案卷第227至234頁 10 元大商業銀行股份有限公司 105萬5205元 見前案卷第261至281頁 11 日盛國際商業銀行股份有限公司 14萬1468元 見前案卷第199至211頁 12 合作金庫商業銀行股份有限公司 5萬3640元 見前案卷第255至259頁 合計694萬5189元